最高法院刑事判決　　　　　　九十四年度台上字第一一一０號
　　上　訴　人　甲○○
　　　　　　　　　　　　284.
上列上訴人因偽證案件，不服台灣高等法院台中分院中華民國九
十三年十二月十四日第二審更審判決（九十三年度重上更(一)字第
一六三號，起訴案號：台灣彰化地方法院檢察署八十七年度偵字
第五八０號），提起上訴，本院判決如下：
    主  文
原判決撤銷，發回台灣高等法院台中分院。
    理  由
本件原判決認定上訴人甲○○與案外人蘇春美等人，於民國八十
一年十二月間，以弘吉實業股份有限公司（下稱弘吉公司）名義
，共同借款新台幣（下同）二千萬元予黃慶讚，經黃慶讚簽發支
票並提供其所有坐落彰化縣溪湖鎮○○段第一００七號等六筆土
地，設定同額抵押權予弘吉公司作為擔保，借款所簽發之支票，
均以兩個月為期，屆期時，即由黃慶讚以換票方式續借。八十二
年六月間，上訴人與黃慶讚將前開抵押權塗銷，重行設定抵押權
予上訴人、陳皇君、蘇朱彬，惟該筆債務迄未償還；八十二年八
月五日，黃慶讚經營之富慶建設股份有限公司（下稱富慶公司）
因資金短缺，遂再向上訴人情商借款，並提供富慶公司與地主巫
勝雄等人在坐落彰化縣溪湖鎮○○段第一四三號土地上合建建物
二棟即門牌號碼彰化縣溪湖鎮○○路○段二十三巷八十八弄二號
之六、之十二等二棟三樓建物之房地，專供該筆借款之擔保，上
訴人則簽發如原判決附表所示面額合計五百萬元之支票三紙予黃
慶讚，借款期限至同年十一月二十二日止，利息四十五萬元，黃
慶讚隨即於八十二年八月六日，將上開房地所有權移轉登記予上
訴人之妻楊富士名義，並於同年月十一日完成登記，惟房地所有
權狀等資料，仍由黃慶讚保管。詎黃慶讚於八十二年十二月十一
日，竟隱藏該房地所有權已登記予楊富士名義及早已設定一千一
百萬元之最高限額抵押權予賴坤銘之事實，向林瑞斌誆稱：該房
地均係富慶公司所有，因尚未辦妥保存登記，故無建物謄本，僅
有建物使用執照，願出售予林瑞斌九百萬元等語，誘使林瑞斌陷
於錯誤，與之訂立買賣契約，雙方言明買賣價金九百萬元，其中
八百萬元以富慶公司前向林瑞斌之母林郭秀美等人借款二千萬元
之債務中為部分抵銷，另一百萬元則由林瑞斌當場交付現款作為
定金。惟林瑞斌事後發現該房地所有權，已於八十二年八月間移
轉登記予楊富士名義，且已設定一千一百萬元之最高限額抵押權
予賴坤銘，認為黃慶讚所騙，乃要求解除契約，並於八十三年四
月三十日，向台灣彰化地方法院檢察署告訴黃慶讚、吳麗峰涉嫌
詐欺，黃慶讚、吳麗峰經該署檢察官以八十三年度偵字第四一一
六號提起公訴後，在台灣彰化地方法院以八十三年度易字第二四
七０號詐欺案件審理中，上訴人於八十三年十一月九日及八十四
年一月六日經傳到庭作證，於案情有重要關係之事項，供前具結
，竟虛偽陳述：「我與富慶公司間存有暗股之關係，我出資百分
之二，所以富慶公司將系爭房地過戶予我。公司是先過戶給我們
這些股東，若要賣房子時，我再拿出去賣，擔保我們出資」，及
「支票（指原判決附表所示之支票）是投資富慶公司的，投資契
約書已丟掉，找不到了。辦理移轉登記時楊富士有同意出具名義
。房子沒有賣完，我有投資，黃慶讚才過戶給我」；嗣該案經提
起第二審上訴，原審法院於八十五年八月十四日審理時（八十四
年度上易字第一六九二號、第一七０七號），上訴人復經傳作證
，於案情有重要關係之事項，供前具結後虛偽陳述稱：「因為我
是股東，所以上開二棟房屋才會登記在我太太名下，我有此權利
，當時這二棟房屋是公司的，股東都有權利賣，只要互報一聲即
可，他（黃慶讚）有先通知我說他要賣房子」，致使原審法院採
信其上開證詞，認黃慶讚當時係有權處分該房地，並未對林瑞斌
施用詐術，而為有利於黃慶讚、吳麗峰二人之認定，將第一審科
刑之判決撤銷，改判諭知黃慶讚、吳麗峰二人無罪等情，因而撤
銷第一審判決，改判仍論處上訴人證人，於執行審判職務之公署
審判時，於案情有重要關係之事項，供前具結，而為虛偽述罪刑
，固非無見。
惟查：(一)刑法第一百六十八條之偽證罪，須於審判或偵查時供前
或供後具結，而於案情有重要關係之事項，為虛偽之陳述，始足
當之，所謂於案情有重要關係之事項，係指該事項之有無，足以
影響裁判之結果而言，如該事項之有無，與裁判之結果無關，即
難論以該罪。本件台灣高等法院台中分院八十四年度上易字第一
六九二號、第一七０七號刑事判決，係採納上訴人之上揭證言，
認定彰化縣溪湖鎮○○路○段二十三巷八十八弄二號之六、之十
二建物，於黃慶讚、吳麗峰售賣予林瑞斌時，雖登記在上訴人之
妻楊富士名下，但黃、陳二人仍有權出賣。原判決亦說明「黃慶
讚是否構成詐欺罪，係以其就上揭房地是否保有處分權為斷」（
原判決第九頁倒數第一行至第十頁第一行）。但就原判決記載之
事實「黃慶讚經營之富慶公司因資金短缺，遂再向上訴人情商借
款，並提供富慶公司與地主巫勝雄等人在彰化縣溪湖鎮○○段第
一四三號土地上所合建之門牌號碼彰化縣溪湖鎮○○路○段二十
三巷八十八弄二號之六、之十二等二棟三樓建物之房地專供該筆
借款之擔保，上訴人則簽發原判決附表所示三張面額共計五百萬
元之支票予黃慶讚，借款期限至八十二年十一月二十二日止，計
息四十五萬元，黃慶讚隨即於八十二年八月六日將該房地之所有
權辦理移轉登記為甲○○之妻楊富士名義，並於同年月十一日完
成登記，惟房地之所有權等資料仍由黃慶讚保管」等情觀之，上
開房地既係「專供為該筆借款之擔保」，且所有權狀等相關資料
既仍由黃慶讚保管中，則黃慶讚雖將上開房地移轉登記予上訴人
之妻楊富士名義，但其是否有移轉所有權之意思？即值斟酌。若
否，黃慶讚既仍保有所有權，上訴人所為上揭證述，縱令虛偽，
但是否足以影響原審法院上開八十四年度上易字第一六九二號、
第一七０七號判決所認定之事實？仍值研求。此關上訴人之上揭
證言之虛偽，是否於案情有重要關係？能否論以偽證罪責？本院
前次發回意旨即指應詳予查明，原審仍未根究明白，竟一面於事
實欄記載黃慶讚提供上開房地「專供為該筆借款之擔保」等情，
一面於理由內說明「黃慶讚將系爭房地移轉登記予被告（上訴人
）之妻楊富士名義，應非僅供抵押擔保借款之用」云云（原判決
第九頁第十三、十四行），致除有應於審判期日調查之證據未予
調查之違法外，其判決理由，亦有矛盾。(二)上訴人始終否認上開
房地所有權移轉登記予其妻楊富士名下，與本件五百萬元之借款
有關，一再辯稱帳冊上借貸金額欄有關「以NO7 C1、C4讓與陳富
山（三）抵押」，及借貸利息金額欄有關「45萬元、8/22-11/22
，500 萬元×90天×0.001=45萬元」之記載，並非真實，係他人
擅自填寫云云，而證人盧品芳於檢察官偵查時雖證稱：帳冊係伊
所寫云云，但與其於第一審證陳：「（帳冊上）借貸金額、借貸
人、借貸金額利息、票據行庫、五十萬（元）押金均不是我寫的
」等語（第一審卷第一三四頁），並不相侔，矧就原判決附表之
記載，上訴人簽付予黃慶讚之支票三張，分別為票載發票日「八
十二年八月二十二日」、「八十二年八月二十九日」，面額各為
一百五十萬元，票載發票日「八十二年九月二日」，面額二百萬
元。如若屬實，其利息即應自八十二年八月二十二日、二十九日
及九月二日起按票載金額分別計算，而非如該帳冊記載之以五百
萬元計算九十天，實情為何？與上訴人之利益難謂無關聯，原審
亦未進一步詳予究明，遽採帳冊上之上開記載，為上訴人不利之
判決依據，亦嫌速斷而難昭折服。上訴意旨執此指摘原判決違法
，非無理由，認仍應發回更審，期臻翔適。原判決說明不另為無
罪諭知部分，基於審判不可分原則，併予發回。
據上論結，應依刑事訴訟法第三百九十七條、第四百零一條，判
決如主文。
中　　華　　民　　國　九十四　年　　三　　月　　十　　日
                      最高法院刑事第十二庭
                          審判長法官  謝　俊　雄
                                法官  陳　世　雄
                                法官  蘇　振　堂
                                法官  吳　信　銘
                                法官  徐　文　亮
      本件正本證明與原本無異
                                      書  記  官
中　　華　　民　　國　九十四　年　　三　　月　 十五　 日
                                                      Ｋ
